【裁判字號】    92,家上,306
【裁判日期】    921209
【裁判案由】    離    婚
【裁判全文】
台灣高等法院民事判決  九十二年度家上字第三○六號
    上  訴  人  乙○○
    訴訟代理人  林清漢律師
    被 上訴 人  甲○○
右當事人間離婚事件，上訴人對於中華民國九十二年八月一日台灣桃園地方法院九十
二年婚字第四四四號第一審判決提起上訴，，本院於九十二年十一月二十五日言詞辯
論終結，判決如左：
    主      文
上訴駁回。
第二審訴訟費用由上訴人負擔。
    事      實
甲、上訴人方面：
一、聲明：
（一）原判決廢棄。
（二）請准上訴人與被上訴人離婚。
二、陳述：除與原判決記載相同者，茲予引用外，補稱略以：
（一）民法第一千零五十二條第二項所謂難以維持婚姻之重大事由，係指婚姻關係已
      生破綻，而達不能婚姻共同生活之程度，於判斷上應綜合考量婚姻之真諦、通
      常生活經驗、夫妻維持婚姻關係之主觀意願、及客觀相處之一切情狀，判斷已
      否喪失夫妻共同生活之基礎斷。
（二）兩造分居後，被上訴人對上訴人在外之生活無意聞問，婚姻中夫妻彼此扶持之
      特質蕩然無存，婚姻之意義已盡失，兩造形同陌路，毫無繼續經營婚姻之意願
      ，兩造婚姻無法維持係因兩造個性不合所致，雙方對該事由均應負相同責任，
      兩造均得依法請求離婚。
（三）況依我國民法規定，其離婚事由應由夫妻之一方負責者，僅他方得請求離婚，
      依此規定之反面解釋，其事由非應由夫妻之一方負責者，不問雙方歸責之程度
      如何，雙方均得請求離婚。本件上訴人雖為主要有責者，但被上訴人亦非完全
      無責，故本件上訴人依民法第一千零五十二條第二項之規定訴請離婚，必無不
      合。
三、證據：援用原審之立證方法。
乙、被上訴人方面：未於言詞辯論期日到場，其前於準備程序到場所為之聲明及陳述
    如左：
一、聲明：駁回上訴。
二、陳述：除與原判決記載相同者，茲予引用外，補稱略以：
    被上訴人十餘年前曾訴請離婚卻遭駁回，十餘年來忍辱負重擔起慈父嚴母之職，
    日以繼夜工作賺取微薄工資以充家計，上訴人均不聞不問，置妻小於不顧，現卻
    想以法律作為無籌碼的利己條件，逼被上訴人就範，無條件放棄小孩，放棄婚姻
    ，被上訴人實在不甘心。
三、證據：援用原審之立證方法。
    理      由
甲、程序方面：
    被上訴人經合法傳喚無正當理由，未於言詞辯論期日到場，核無民事訴訟法第三
    百八十六條所列各款情事，爰依上訴人之聲請，由其一造辯論而為判決，合先敘
    明。
乙、實體方面：
一、本件上訴人起訴主張：兩造於民國七十三年十一月十八日結婚，並共同育有子女
    劉守崇（七十四年六月二十七日出生）、劉守桓（七十五年九月二十六日出生）
    、劉庭宇（七十七年四月十六日出生）等三人，因雙方個性差異，被上訴人常有
    離家情事，且自七十九年起離家後即未再返家，於八十五年六月二十五日更將戶
    方形同陌路，實難要求上訴人一再容忍並委曲求全以保兩造婚姻，綜觀兩造間之
    婚姻，顯已發生破綻而達無法回復之程度，爰依民法第一千零五十二條第二項之
    規定訴請離婚。
二、被上訴人則以：上訴人於婚後因有外遇經常不回家，且在外與訴外人王幼昀同居
    生子，偶爾回家時，又常藉故毆打被上訴人，被上訴人為了生命安全以及無法承
    受上訴人外遇生子之精神壓力，始帶同三名子女投靠娘家，兩造因而自此分居，
    之後被上訴人靠娘家之幫助，購買桃園縣中壢市○○里○○街四十四巷十號之房
    屋，乃與三子女遷住於該屋。被上訴人曾於八十四年間訴請離婚遭駁回，十餘年
    來忍辱負重擔起慈父嚴母之職，日以繼夜工作賺取微薄工資以充家計，多年來上
    訴人對被上訴人及三名子女之生活不聞不問，持續與王幼昀及其二子女同居迄今
    ，現卻想以法律作為無籌碼的利己條件，逼被上訴人就範，無條件放棄小孩及婚
    姻，被上訴人實在不甘心且不同意離婚等語，資為抗辯。
三、經查：
  (一)兩造於七十三年十一月十八日結婚，現婚姻關係仍存續中，婚後育有子女劉守
      崇（七十四年六月二十七日出生）、劉守桓（七十五年九月二十六日出生）、
      劉庭宇（七十七年四月十六日出生）三人，而上訴人於婚後另與女子王幼昀生
      育子女劉韋伶、劉守翔二人。八十二年間上訴人與王幼昀共同居住迄今，未與
      被上訴人母子同居，被上訴人則與子女三人返回娘家居住，於八十五年六月二
      十五日遷居桃園縣中壢市○○里○○街四十四巷十號，上訴人於兩造分居後迄
      未給付被上訴人家庭生活費用之事實，為兩造所不爭執，並有
      稽，且經證人即兩造之子劉守桓、劉庭宇於原審分別證述屬實（見原審九十二
      年七月十八日言詞辯論筆錄），自堪信為真實。
  (二)按民法第一千零五十二條第二項規定：「有前項以外之重大事由，難以維持婚
      姻者，夫妻之一方得請求離婚。但其事由應由夫妻之一方負責者，僅他方得請
      求離婚」，此之所謂有難以維持婚姻而得請求離婚之重大事由，主要係以婚姻
      是否已生破綻而臻無法回復之望為判斷標準，其判斷不可由當事人已喪失維持
      婚姻意欲之主觀面來加以認定，而應依客觀標準即難以維持婚姻之事實，是否
      已達倘處於同一境況，任何人均將喪失維持婚姻希望之程度以決之。又上開規
      定之立法意旨乃基於公允之原則，亦即須構成難以維持婚姻之重大事由，有可
      歸責於夫妻之一方，始得由無責任之他方請求離婚。倘該重大事由，係夫妻間
      共同可歸責之過失行為所造成，則應比較衡量雙方之有責程度，僅責任較輕之
      一方，得向責任較重之他方請求離婚，無容責任較重之一方依上開規定請求離
      婚之餘地，始符公平。
  (三)本件上訴人於兩造婚姻關係存續中另與訴外人王幼昀生育子女劉韋伶、劉守翔
      二人，已如前述，其中劉韋伶係七十八年八月七日出生，經上訴人於同年九月
      二日認領申登入籍，而劉守翔則於八十一年七月三十一日出生，並經上訴人於
      同年十月五日認領申登入籍，有被上訴人所提之王幼昀名義之
      卷可按（見原審卷頁七六）。則依劉韋伶係正常妊娠出生之時間推斷，上訴人
      早於七十七年十月間即與王幼昀發生關係，且連續生育二子女，並於子女出生
      後不久旋即認領入籍。參以證人即兩造所生之子女劉守桓、劉庭宇於原審證述
      ：我們三個小孩與媽媽搬回外婆家之原因是因爸爸在外有小老婆，當時爸爸有
      時候會到外面喝酒，沒有回家等語明確（見原審卷頁二八）。由此足認被上訴
      人所辯其乃因上訴人婚後外遇經常不回家，始帶同三名子女返回娘家居住等語
      ，衡情堪以採信。則兩造分居既係可歸責上訴人之事由所致，上訴人僅以兩造
      分居後，被上訴人對上訴人在外生活無意聞問，遽指被上訴人亦為共同可歸責
      云云，難認有理。
  (四)依前所述，上訴人於兩造婚姻關係存續期間，擅與其他女子在外生育子女並賦
      同居，乃造成兩造分居之原因，而上訴人復於兩造分居至今十餘年間，長期未
      支付家庭生活費用及主動探視被上訴人母子，迄至目前仍與其外遇對象及所生
      二子女共同生活，顯違夫妻應共同生活相互扶持之本質，並嚴重妨礙兩造婚姻
      生活之美滿幸福。是兩造長期分居形同陌路，衡情於客觀上固可認任何人倘處
      於相同情狀下，均有喪失維持婚姻意願之程度而符合民法第一千零五十二條第
      二項所定難以維持婚姻之重大事由。惟上述難以維持婚姻之重大事由，乃可歸
      責於上訴人對婚姻及家庭未盡其維持及照護責任之事由所致，難認被上訴人有
      何可歸責之原因，則依前開說明，上訴人依民法第一千零五十二條第二項規定
      請求裁判離婚，即屬無據，不應准許。
四、綜上所述，本件被上訴人依依民法第一千零五十二條第二項之規定，請求判決准
    兩造離婚，為無理由，不應准許。原審為上訴人敗訴之判決，於法並無不合。上
    訴人上訴意旨指摘原判決不當，求予廢棄改判，為無理由，應予駁回。
五、本件事證已明，兩造其餘主張攻擊防禦方法及所提之證據，核與判決結果並無影
    響，爰不再一一論述，附此敘明。
丙、結論：本件上訴為無理由，依民事訴訟法第四百四十九條第一項、第四百六十三
    條、第三百八十五條第一項前段、第七十八條，判決如主文。
中      華      民      國    九十二    年     十二     月      九      日
                              民事第十一庭
                                  審判長法  官  吳  景  源
                                        法  官  連  正  義
                                        法  官  鄭  純  惠
正本係照原本作成。
如不服本判決，應於收受送達後二十日內向本院提出上訴書狀，其未表明上訴理由者
，應於提出上訴後二十日內向本院補提理由書狀（均須按他造當事人之人數附繕本）
上訴時應提出委任律師或具有律師資格之人之委任狀；委任有律師資格者，另應附具
律師資格證書及釋明委任人與受任人有民事訴訟法第四百六十六條之一第一項但書或
第二項（詳附註）所定關係之釋明文書影本。
中      華      民      國    九十二    年     十二     月      九      日
                                        書記官  張  淑  華
附註：
民事訴訟法第四百六十六條之一（第一項、第二項）：
對於第二審判決上訴，上訴人應委任律師為訴訟代理人。但上訴人或其他法定代理人
具有律師資格者，不在此限。
上訴人之配偶、三親等內之血親、二親等內之姻親，或上訴人為法人、中央或地方機
關時，其所屬專任人員具有律師資格並經法院認為適當者，亦得為第三審訴訟代理人
。


司法院資訊處製作；財團法人民間司法改革基金會備份。
